臺灣高雄地方法院民事判決
110年度訴字第1376號
原      告  郭順隆  
訴訟代理人  郭順華  
被      告  郭淵雲  
            郭順生  

上列當事人間分割共有物事件，本院於民國111年6月14日言詞辯
論終結，判決如下：
  主      文
兩造共有坐落高雄市○○區○○段000地號土地，由兩造各分得如附
圖及附表二所示之分割方法。
訴訟費用由兩造按附表一原應有部分欄所示比例負擔。
  事實及理由
一、原告主張：坐落高雄市○○區○○段000地號土地、面積509.93
    平方公尺（下稱系爭土地）為兩造共有，應有部分如附表一
    所示。系爭土地並無不能分割情事，兩造間亦無不分割特約
    或分管協議，惟無法協議分割，爰依民法第823條、第824條
    規定提起本訴。並聲明：兩造共有系爭土地請准予分割，其
    分割方法如附圖及附表二所示（本院卷第91-92頁）。
二、被告均稱：同意附圖及附表二所示之分割方案。
三、本件爭點如下：系爭土地妥適方案為何？
四、本院之判斷：
 ㈠按各共有人，除法令另有規定外，得隨時請求分割共有物；但
   因物之使用目的不能分割或契約訂有不分割之期限者，不在
   此限。分割之方法不能協議決定，法院得因任何共有人之請
   求，命為分割之分配，民法第823條第1項、第824條第2項分
   別定有明文。經查，系爭土地為兩造所共有，應有部分比例
   則各如附表一所示，有土地登記謄本在卷可憑（本院卷第17
   至19頁）。兩造間既未定有不分割之特約，系爭土地亦無因
   物之使用目的不能分割情形，是原告依民法第823條、第824
   條規定，請求判決分割系爭土地，即屬有據，應予准許。
 ㈡次按分割共有物之訴，係就有共有關係之共有物，以消滅共有
   關係為目的而予以分割之形成訴訟。至於裁判上如何定分割
   之方法，法院則有自由裁量權，不受當事人主張之拘束，最
   高法院74年度台上字第2236號判決明揭其旨。亦即法院應斟
   酌具體情形，如各共有人之利害關係、使用情形、共有物之
   性質及價值、經濟效用、當事人之意見等，本於公平經濟原
   則，依民法第824條規定為適當之分配。經查：系爭土地現場
   狀況有未經登記之建物三間，分別為三層建物（兩層加強磚
   造一層鋼鐵造，門牌號碼高雄市○○區○○里○○路000號，下稱系
   爭建物）及一層加強磚造建物（門牌號碼高雄市○○區○○里○○
   路000號）、高雄市○○區○○里○○路000號建物，又系爭建物目
   前為郭順生居住，另外兩棟建物目前無人居住等情，業經本
   院會同大寮地政地政人員履勘現場，有勘驗筆錄在卷足憑（
   本院卷第69至70頁）。經查，兩造均同意附圖及附表二所示
   之分割方法（本院卷第91-92頁）。從而，本院參酌系爭土地
   共有人之占有使用現況、位置、與道路聯絡情形、土地格局
   之方整性、經濟效益、全體共有人之利益與公平，並考量共
   有人之意願，認附圖及附表二分割方案，尚屬合理公平，爰
   判決如主文第1項所示。
五、再按應有部分有抵押權者，其權利不因共有物之分割而受影
    響；但權利人經共有人告知訴訟而未參加者，其權利移存於
    抵押人所分得之部分，民法第824條之1第2項第3款定有明文
    。經查，債務人郭順隆就系爭土地應有部分3分之1為郭順生
    設定抵押權等情，此有土地建物查詢資料可稽（雄司調卷第
    17至21頁）。郭順隆為本件當事人，同意本件分割方案，則
    依上開規定，上開抵押權原設定權利範圍，自應移存於附圖
    所示664部分，附此敘明。
六、末按分割共有物乃具非訟事件之性質，本院斟酌情形決定適
    當之分割方法，不因何共有人起訴而有不同，判決結果實質
    上亦無何者勝訴或敗訴之問題，各共有人均因系爭土地分割
    而同受分割之利益，爰依民事訴訟法第80條之1規定，由兩
    造按附表一原應有部分欄所示比例負擔訴訟費用，較為公允
    。
七、據上論結，本件原告之訴為有理由，依民事訴訟法第385條
    第1項前段、第80條之1、第85條第1項後段，判決如主文。
中　　華　　民　　國　　111 　年　　7 　　月　　15　　日
                  民事第四庭  法  官  郭任昇 
以上正本係照原本作成。
如對本判決上訴，須於判決送達後20日內向本院提出上訴狀。如
委任律師提起上訴者，應一併繳納上訴審裁判費。
中　　華　　民　　國　　111 　年　　7 　　月　　15　　日
                              書記官  林秀敏
附表一、
地號、面積、共有人、應有部分  地號 坐落高雄市○○區○○段000地號 面積 509.93平方公尺 使用分區 （空白） 使用地類別 （空白） 共有人 原應有部分 郭順隆 3分之1 郭順生 3分之1 郭淵雲 3分之1 

附表二、
共有人分割後取得位置、面積   編號 所有權人 分配之位置及面積（平方公尺）  1 郭順隆 如附圖所示664（1）部分（面積：169.98平方公尺）  2 郭順生 如附圖所示664部分（面積：169.98平方公尺）  3 郭淵雲 如附圖所示664（2）部分（面積：169.97平方公尺）